---
title: 기후위기 대응, 물 관리 효율성에서 비롯된다
author: 구태희, 신채원, 한수민, 김준수, 박혜린, 유선탁
date: '2022-06-18'
slug: team1
categories: []
tags: []
---


```{r, include = FALSE}
library(tidyverse)
library(ggtext)
library(glue)

Sys.getlocale()
Sys.setlocale("LC_ALL","C") # 강제 언어 삭제
Sys.setlocale("LC_ALL","Korean") # 언어 다시 한글로
```


최근 몇 년 간 기후변화가 심각한 화두로 떠오르면서 물 부족 문제가 더욱 선명해졌다. 비교적 날씨가 덥고 건조한 중동 및 북아프리카는 물 부족 국가 17개국 중 12개국이 이에 속해있으며, 수요에 비해 공급이 부족한 탓에 물 부족에 시달리고 있다. 인구가 많은 인도 역시 비슷한 이유로 물 부족에 시달리고 있는 상황이다. 코로나19를 맞으면서 전세계적으로 환경이 일시적 회복된 것을 직접 목격한 사람들은 기후 변화의 원인이 인간에게 있다는 것을 깨달았지만 크게 달라진 모습을 볼 수 없는 것이 현실이다.

우리나라도 예외는 아니다. 우리나라는 강수량은 풍부하나 계절별 강수량 편차가 심하고, 좁은 국토에 많은 인구가 밀집해있어 물 사용의 효율성이 낮다. 또 국토의 65%가 산으로 이루어져 있고 하천의 경사가 급해 홍수 대처에 미약할 수밖에 없다. 이런 환경 여건으로 인해 홍수와 가뭄이 번갈아 극심하게 발생하는 것이다. 기상청 자료에 따르면 최근 기온이 계속해서 상승하고 있고 가뭄빈도도 증가하고 있어, 앞으로 기후변화가 지속된다면 우리나라도 지역적 가뭄의 심화를 피할 수 없다.

### ◇ 우리나라의 물 사용 실태

이 같은 기후변화에 대응하고 물 부족 문제를 예방하기 위해 어떻게 해야할까. 최근 물 관리 대책의 추세는 절대적인 물 공급량 증가 또는 사용량 감소보다 보유량 대비 사용의 효율을 높이는 데에 관심이 크다. 물을 어디에 얼마나 사용하고 있는지를 파악해 관리하는 것이 물 부족을 대비할 수 있는 실질적 방안이라는 것이다. 그렇다면 현재 우리나라의 물 사용 실태는 어떤지 데이터를 통해 확인해보았다.


```{r, include = FALSE}
library(dplyr)
library(readxl)

keum <- read_excel("keum.xls")
nak <- read_excel("nak.xls")
young <- read_excel("young.xls")
han  <- read_excel("han.xls")
header=TRUE

keumandnak <- merge(keum, nak, by="year")
youngandhan <- merge(young, han, by="year")
rivers <- merge(keumandnak, youngandhan, by="year")
rivers <- rivers[,c(-2,-3, -5,-6, -8,-9, -11,-12)]
colnames(rivers)[2] <-"keum_supply"
colnames(rivers)[3] <-"nak_supply"
colnames(rivers)[4] <-"young_supply"
colnames(rivers)[5] <-"han_supply"
data.frame(rivers, stringsAsFactors = F)
rivers

cname <- c("keum_supply", "nak_supply", "young_supply", "han_supply")
rivers[,cname] <- lapply(rivers[,cname], as.numeric)

col2015 <- rivers %>% 
  slice(1:12) %>%
  select("keum_supply", "nak_supply", "young_supply", "han_supply") %>%
  summarise(sum(keum_supply),sum(nak_supply),sum(young_supply),sum(han_supply))

total2015 <- rowSums(col2015)

col2016 <- rivers %>% 
  slice(13:24) %>%
  select("keum_supply", "nak_supply", "young_supply", "han_supply") %>%
  summarise(sum(keum_supply),sum(nak_supply),sum(young_supply), sum(han_supply))

total2016 <- rowSums(col2016)

col2017 <- rivers %>% 
  slice(25:36) %>%
  select("keum_supply", "nak_supply", "young_supply", "han_supply") %>%
  summarise(sum(keum_supply),sum(nak_supply),sum(young_supply),sum(han_supply))

total2017 <- rowSums(col2017)

col2018 <- rivers %>% 
  slice(37:48) %>%
  select("keum_supply", "nak_supply", "young_supply", "han_supply") %>%
  summarise(sum(keum_supply),sum(nak_supply),sum(young_supply),sum(han_supply))

total2018 <- rowSums(col2018)

col2019 <- rivers %>% 
  slice(49:60) %>%
  select("keum_supply", "nak_supply", "young_supply", "han_supply") %>%
  summarise(sum(keum_supply),sum(nak_supply),sum(young_supply),sum(han_supply))

total2019 <- rowSums(col2019)

supply=data.frame(year=c(2019, 2018, 2017, 2016, 2015),
  supply = c(total2019, total2018, total2017, total2016, total2015))
print(supply)
```


```{r, include = FALSE}
dt <- read.csv("watersource.csv", header = TRUE)
head(dt)
names(dt)
dt %>% 
  filter(year > 2014)

  year <- data.frame(year = c(2019,2018,2017,2016,2015)) 
  life <- data.frame(waterwork = c(6564.06, 6561.56, 6390.49, 1545.16, 7728.80), non.water.supply = c(29.42, 32.9, 37.84, 9.63, 136.48), etc = c(892.12, 913.11, 1101.13, 279.93, 1723.23)) 
 industry <- data.frame(planned = c(1791.79, 1812.12, 1754.27, 1759.70, 1817.11), groundwater = c(124.27, 127.79, 127.48, 121.06, 117.4), river = c(430.91, 439.36, 593.17, 843.34, 810.58)) 
  farming <- data.frame(ricepaddy.include = c(13271.27, 11833.35, 10833.92, 12061.24, 11474.69), farm.include = c(4073.79, 3866.53, 2986.76, 3019.58, 3282.16), stockbreed = c(319.03, 321.07, 244.54, 216.59, 173.46))
```

```{r, include = FALSE}
  rowSums(life)
Life <- rowSums(life)

rowSums(industry)
Industry <- rowSums(industry)

rowSums(farming)
Farming <- rowSums(farming)

total <- Life + Industry + Farming

year <- data_frame(c(2019, 2018, 2017, 2016, 2015))

demand <- data_frame(year=c(2019, 2018, 2017, 2016, 2015),
                     life=(Life), industry=(Industry), farming=(Farming), total=(total))

print(demand)
```


```{r, include = FALSE}
supply <- supply %>%
  mutate(supply=(supply/1000000))
```

```{r, include = FALSE}
demand <- demand %>%
  select(year, total)
```


```{r, echo = FALSE}
supply %>%
  ggplot(aes(x=year, y=supply)) +
  geom_line(size=1.5, color="steelblue2") +
  labs(x="", y="", title="물 공급량", subtitle="이 그래프는 2015년부터 2019년까지 4대강유역본부에서 공급하는 광역상수도 용수량을 나타낸다. <br> 이에 따르면 물 공급량은 매년 증가하고 있다. 그러나 **101% 또는 102%의 낮은 증가율**을 보인다.", caption="unit = million (m^3)
Data:https://www.data.go.kr/") +
  theme(plot.title.position = "plot",
        plot.title = element_text(hjust=0.5, size=17, face="bold", color="grey24"),
        plot.subtitle = element_markdown(hjust=0.5, face="italic", color="grey45"),
        plot.caption = element_text(color="grey45"),
        plot.margin = margin(25, 25, 25, 25),
        panel.background = element_blank())
```

```{r, echo = FALSE}
demand %>%
    ggplot(aes(x=year, y=total)) +
    geom_line(size=1.5, color="hotpink2") +
    expand_limits(y=0) +
    scale_y_continuous(labels = scales::comma,
                       limits = c(15000, 30000),
                       breaks=seq(0,30000,5000)) +
    labs(x="", y="", title="물 사용량", subtitle="이 그래프는 같은 기간, 각 가정이나 공장, 농장으로 공급되어 사용되는 물의 양을 나타낸다. <br> 물 사용량은 위의 **물 공급량보다 높은 107%와 106%의 비율**로 증가 추세를 보인다.", caption="unit=million(m^3)
Data:My Water(https://m.water.or.kr/)") +
    theme(plot.title.position = "plot",
        plot.title = element_text(hjust=0.5, size=17, face="bold", color="grey24"),
        plot.subtitle = element_markdown(hjust=0.5, face="italic", color="grey45"),
        plot.caption = element_text(color="grey45"),
        plot.margin = margin(25, 25, 25, 25),
        panel.background = element_blank())
```

일반적으로 우리가 사용하는 물은 물 공급시설에서 취수한 하천, 지하수, 댐 용수 등을 지방자치단체 및 여러 기관에 공급하고 이를 다시 정수한 뒤 필요한 곳에 제공한다. 이때 각 지방자치단체로 공급되는 취수용수가 ‘광역상수도’로서 실질적으로 사용할 수 있도록 공급되는 물이다. 한국수자원공사에 따르면, 2015년부터 2019년까지 4대강유역본부에서 공급하는 광역상수도 용수량은 매년 지속적으로 증가해왔다. 그래프 추이를 보면 2016년에는 약 38억 8517만 세제곱미터, 2017년에는 약 39억 9727만 세제곱미터, 그리고 2019년에는 약 41억 1673만 세제곱미터로 소폭 증가해왔음을 확인할 수 있다.

이렇게 취수된 물은 ‘지방상수도’를 통해 지방자치단체와 수도기관 등에서 각 가정이나 공장, 농장으로 공급된다. 한국수자원공사와 연계한 빅데이터 기반의 물정보포털(MyWater)에 따르면, 2016년에서 2019년 사이 물 사용량은 2016년에 198억 5623만 세제곱미터, 2017년에 240억 6960만 세제곱미터, 2019년에 274억 9666만 세제곱미터를 기록하며 공급 용수량과 함께 증가하는 추세를 보인다.

여기서 중요하게 볼 점은 공급량과 사용량의 증가폭 차이다. 공급량의 경우 2016년에서 2017년 사이 증가율이 약 102.88%, 2018년에서 2019년 사이 증가율이 101.02%인데, 이는 수요량의 2017년에서 2018년 사이 증가율이 약 107.63%, 2018년에서 2019년 사이 증가율이 약 106.13%인 것과 비교하면 그 크기가 상대적으로 작다. 또한 공급량 증가율이 연도를 거듭할수록 줄어들고 있다는 사실도 무시하기 어렵다. 이 같은 상황이 지속된다면 공급량 대비 수요량이 많아져 장기적으로 물을 유연하게 관리하기 어려워지고 물 안전 국가로 나아가는 데 제동이 걸릴 수 있다.

### ◇ 분야별 물 사용량 1위는 농업, 1인당 물사용량도 꾸준히 증가하고 있어···

물 사용을 분야별로 구분해보면 국민 개개인이 사용하는 생활용수뿐만 아니라 대용량으로 사용하는 농업용수, 공업용수도 존재한다. 물정보포털의 자료에 따르면, 2019년 기준 분야별 사용량은 농업용수가 176억 6409만 세제곱미터로 총 사용량의 약 64%를 차지하였고, 다음으로 생활용수가 74억 8560만 세제곱미터로 27%, 공업용수가 23억 4697만 세제곱미터로 8%를 차지하였다. 절대적인 수치만 보면 생활용수보다는 농업용수와 같이 큰 용량을 사용하는 분야의 감소 대책이 필요한 것처럼 보이지만 개인이 사용하는 물 사용량도 문제가 없는 것은 아니다.

```{r, include = FALSE}
upp <- read.csv("usagePerPerson.csv")
```

```{r, echo = FALSE}
upp %>%
  filter(year>2014, year<2020) %>%
  mutate(Usageperperson = (Usageperperson*365)/1000) %>%
  ggplot(aes(x=year, y=Usageperperson)) +
  geom_line(size=1.5, color="lightcoral") +
  labs(x="", y="", title="1인당 일평균 물 사용량", subtitle="1인당 일평균 물 사용량은 물 사용 인구 대비 일평균 생활용수 사용량을 의미한다. <br> 그 추세를 보면, **2015년부터 2019년까지 계속 증가하는 모습**을 보인다.", caption="Unit=(m^3)
Data:Kindicator(https://www.index.go.kr/unify/idx-info.do?idxCd=4287)")+
  theme(plot.title.position = "plot",
        plot.title = element_text(size=17, face="bold", color="grey24"),
        plot.subtitle = element_markdown(face="italic", color="grey45"),
        plot.caption = element_text(color="grey45"),
        plot.margin = margin(25, 25, 25, 25),
        panel.background = element_blank())
```

환경부의 「상수도통계」에 따른 1인당 일평균 물사용량 추세를 보면, 2015년부터 2019년까지 계속해서 증가해왔다. 이는 물 사용 인구 대비 1인당 물 사용량이 많거나 누수량이 많다는 것을 의미한다. 현재 인구수는 계속 증가하고 있으므로 1인당 물사용량이 감소하거나 물을 이용할 수 있는 기반시설이 잘 관리되지 않는다면 물 관리의 효율성을 높이기 어렵다. 이는 물의 효율적 관리 대책과 더불어 협력적인 관심과 노력이 필요함을 시사한다. 일회용품 사용 제재, 기업의 ESG경영 확대 등 사회 전반적으로 환경에 대한 관심이 커지고는 있지만 물이 우리 삶의 다양한 곳과 밀접한 관련이 있으므로 그에 맞는 다각적 노력이 필요하다는 것이다.

### ◇개인·국가가 함께 지속적인 관심을 갖고 정책적 대책을 마련해야···

이런 상황에서 정부는 지난 2021년 6월, 2021년부터 2030년까지 대한민국 국토 전역을 대상으로 하는 제1차 국가물관리 기본계획을 발표했다. 기존에 환경부와 국토교통부에서 나눠하던 물 관리를 일원화하여 물 관리 체계를 새로이 하고 효율성을 높이고자 하는 것이다. 정부는 이를 통해 기후위기에 강한 물 안전 사회를 구축하고 자연과 함께 하는 물 환경을 만들어 미래 세대의 물 이용을 보장하려는 목표를 갖고 있다. 하지만 앞서 말한 바와 같이 점점 빨라지는 기후위기에 대응하기에는 국가 또는 개인만의 개별적 노력으로는 역부족이다. 결국 국민 개개인과 국가가 협력하여 이에 지속적인 관심을 갖고 정책적인 대책을 마련하려는 노력이 중요하다.

